--- 
title: "Eksploracja danych"
author: "Dariusz Majerek"
date: "`r Sys.Date()`"
site: bookdown::bookdown_site
documentclass: book
bibliography: [book.bib, packages.bib]
biblio-style: apalike
link-citations: yes
description: "Książka stanowi materiał źródłowy do przeprowadzenia przedmiotu Eksploracja Danych."
---

# Wstęp

```{r include=FALSE}
# automatically create a bib database for R packages
knitr::write_bib(c(
  .packages(), 'bookdown', 'rmarkdown'
), 'packages.bib')
```

```{r setup, include=FALSE}
library(tufte)
# invalidate cache when the tufte version changes
knitr::opts_chunk$set(echo=T, message = F, warning = F)
library(tidyverse)
library(knitr)
```

## O książce

Niniejsza książka powstała na bazie doświadczeń autora, a głównym jej celem jest przybliżenie czytelnikowi podstaw z dziedziny *Data mining* studentom kierunku *Matematyka* Politechniki Lubelskiej. Będzie łączyć w sobie zarówno treści teoretyczne związane z przedstawianymi etapami eksploracji danych i budową modeli, jak i praktyczne wskazówki dotczące budowy modeli w środowisku R [@R-base]. Podane zostaną również wskazówki, jak raportować wyniki analiz i jak dokonać właściwych ilustracji wyników.

## Zakres przedmiotu

Przedmiot *Eksploracja danych* będzie obejmował swoim zakresem eksplorację i wizualizację danych oraz uczenie maszynowe. Eksploracja danych ma na celu pozyskiwanie i systematyzację wiedzy pochodzącej z danych. Odbywa się ona głównie przy użyciu technik statystycznych, rachunku prawdopodobieństwa i metod z zakresu baz danych. Natomiast uczenie maszynowe, to gałąź nauki (obejmuje nie tylko statystykę, choć to na niej się głównie opiera) dotyczącej budowy modeli zdolnych do rozpoznawania wzorców, przewidywania wartości i klasyfikacji obiektów. Data mining to szybko rosnaca grupa metod analizy danych rozwijana nie tylko przez statystyków ale również przez biologów, genetyków, cybernetyków, informatyków, ekonomistów, osoby pracujace nad rozpoznawaniem obrazów i wiele innych grup zawodowych. W dzisiejszych czasch trudno sobie wyobrazić życie bez sztucznej inteligencji. Towarzyszy ona nam w codziennym, życiu kiedy korzystamy z telefonów komórkowych, wyszukiwarek internetowych, robotów sprzątających, automatycznych samochodów, nawigacji czy gier komputerowych. Lista ta jest niepełna i stale się wydłuża `r emo::ji("smile")`.


<script async src="//platform.twitter.com/widgets.js" charset="utf-8"></script>
<blockquote class="twitter-video">
  <p> href="https://twitter.com/i/status/1091069356367200256">January 31, 2019</p>
</blockquote>
